臺灣高等法院刑事判決
110年度交上訴字第16號
上  訴  人  臺灣臺北地方檢察署檢察官
上  訴  人  
即  被  告  廖江海



上列上訴人等因被告公共危險等案件，不服臺灣臺北地方法院10
9年度交訴字第20號，中華民國109年12月11日第一審判決（起訴
案號：臺灣臺北地方檢察署108年度偵字第4837號），提起上訴
，本院判決如下：
    主  文
上訴駁回。
    事  實
一、廖江海於民國108年1月2日晚間6時1分許，駕駛車牌號碼000
    0-00號自用小客貨車，沿新北市新店區新烏路3段由新店往
    烏來方向行駛，行經新烏路3段310之1號前時，本應注意車
    前狀況，並隨時採取必要之安全措施，以避免危險或交通事
    故之發生，且事故發生時天候雨、夜間無照明、柏油路面濕
    潤、惟路面無缺陷、無障礙物、視距良好等情狀，並無不能
    注意之情事，仍疏未注意其通行方向前方視野所及範圍內行
    人行走之路況，適有行人林碧雪未緊靠路邊而行走於前，廖
    江海疏未注意及此，閃避不及，其所駕駛車輛之右前車頭部
    位從後撞及林碧雪，致林碧雪倒地受有創傷性硬腦膜下出血
    、創傷性蜘蛛網膜下出血、頭皮開放性傷口、左側恥骨骨折
    等傷害。詎廖江海於肇事後，已知悉其肇事致林碧雪受傷且
    極有可能死亡之事實，竟另基於肇事致人死傷逃逸之犯意，
    未下車予以必要之照護，亦未等候員警到場處理，即為避免
    遭查辦、承擔相關責任而駕車離開現場逃逸。林碧雪嗣經旁
    人送醫急救，仍於同日晚間10時10分，因頭部、臀部鈍創、
    顱內出血致中樞神經休克不治死亡，經警調取現場監視器錄
    影畫面，而循線查知上情。　
二、案經林碧雪之子黃銘賢訴由新北市政府警察局新店分局報告
    臺灣臺北地方檢察署檢察官偵查起訴。
    理  由
一、證據能力
　　按被告以外之人於審判外之言詞或書面陳述，除法律有規定
    者外，不得作為證據；又被告以外之人於審判外之陳述，雖
    不符合同法第159條之1至第159 條之4 之規定，但經當事人
    於審判程序同意作為證據，法院審酌該言詞陳述或書面陳述
    作成時之情況，認為適當者，亦得為證據。查本判決下引被
    告以外之人審判外之各項供述證據，上訴人檢察官、上訴人
    即被告廖江海於本院準備程序均表示同意有證據能力（見本
    院卷第54頁），迄至言詞辯論終結前亦未再聲明異議（見本
    院卷第54至55頁、第82至86頁），審酌上開證據資料製作時
    之情況，尚無違法不當及證明力明顯過低之瑕疵，以之作為
    證據應屬適當，揆諸刑事訴訟法第159條之5規定，應均有證
    據能力。另本判決所援引之非供述證據，因檢察官、被告於
    本院準備程序及審理程序中均未爭執證據能力（見本院卷第
    54至55頁、第82至86頁），且無證據證明係公務員違背法定
    程序所取得，亦無顯有不可信之情況或不得作為證據之情形
    ，依刑事訴訟法第158條之4規定之反面解釋，應認均具有證
    據能力。　　　
二、認定事實所憑之證據及理由　　
㈠上開事實，業據被告於原審及本院坦承過失致死及肇事逃逸犯
  行（見原審109年度審交訴字第8號卷【下稱原審審交訴卷】第
  46、74、88頁、原審109年度交訴字第20號卷【下稱原審交訴
  卷】卷一第32頁、卷二第45、51頁、本院卷第53、88頁），並
  有證人即告訴人黃銘賢於警詢及偵查中、證人簡文淇於警詢及
  檢察事務官詢問時之證述（見偵卷第17至19、21至22、79至80
  頁，108年度相字第23號卷【下稱相卷】第131至133頁）在卷
  可稽，復有道路交通事故現場圖、道路交通事故調查報告表㈠㈡
  、新北市車輛行車事故鑑定覆議會108年10月16日新北覆議000
  0000號鑑定覆議意見書、臺灣臺北地方檢察署相驗屍體證明書
  、檢驗報告書、臺北慈濟醫院108年1月2日診字第Z000000000
  號診斷證明書各1份、監視器錄影畫面翻拍照片14張、事故現
  場及車輛照片10張可憑（見偵卷第32、39、41、43、155至156
  頁，相卷第21、25至31、33至35、37至45、129、139、141至1
  51頁），是被告上揭任意性自白與事實相符，堪可採認。
㈡撞擊點及撞擊方式之認定
⒈查被害人遺體經臺灣臺北地方檢察署檢驗員檢驗，頭部後方有
  挫裂創縫合情形（約5乘2公分），其背腰臀部位呈左臀部挫傷
  （距足跟約82至90公分左右)、左膝部後方挫傷（距足跟約38
  至45公分左右），死亡之先行原因為頭部臀部鈍創顱內出血，
  有臺灣臺北地方檢察署檢驗報告書（見相卷第141至149頁）在
  卷可稽。
⒉另經新北市政府警察局新店分局鑑識小組於108年1月3日對被告
  所駕車牌號碼0000-00號自用小客貨車採證，發現該車呈右前
  車頭鈑金刮擦痕（按：依相卷第196頁照片顯示刮擦痕位置在
  右車燈之右上方），右前輪上方刮擦痕、右照後鏡刮擦痕，有
  現場勘察報告及所附車損照片附卷為憑（見相卷第181至183頁
  、第196、198頁），暨現場監視錄影翻拍畫面（見相卷第33至
  39頁、偵卷第27頁、第29頁）所示被告車輛在馬路上之相對位
  置。
⒊佐以被告於警詢時供稱：我車子方向燈附近發生刷一聲擦撞聲
  ；第一次撞擊部位是我車子的右側方向燈附近等語(見相卷第1
  2至13頁），於檢察事務官詢問時供稱：我懷疑撞擊點是在右
  側車燈的位置等語（見相卷第134頁)，於本院供稱：車子輪胎
  邊緣的上面擦撞到被害人，還有後視鏡去擦撞到等語（見本院
  卷第52、82、88頁）。證人即事故現場附近攤商簡文淇於檢察
  事務官詢問時證稱：當時我聽到撞擊聲，發出很大的聲音等語
  （見相卷第131頁)。
⒋綜合上開被害人傷勢部位、被告車輛刮擦痕位置、監視錄影畫
  面、被告歷次供述、證人證述等各情勾稽，堪認事故當時被告
  所駕車輛之右前車頭部位從後撞及被害人，致被害人倒地，併
  此敘明。
㈢被告有疏未注意車前狀況之過失　
⒈按汽車行駛時，駕駛人應注意車前狀況，並隨時採取必要之安
  全措施，道路交通安全規則第94條第3項定有明文。而所謂車
  前狀況，並不以行進軌跡之正前方為限，更包含行進方向視野
  所及之範圍。蓋汽車屬動力交通工具，其動能及速度較大，必
  須隨時注意前方視野所及範圍內之路況，俾能在事故發生前，
  及時採取必要之迴避措施，避免事故之發生，隨時注意通行方
  向前方視野所及範圍內行人路況。
⒉查肇事當時雖為天候雨，夜間無照明，柏油路面濕滑，然路面
  無缺陷、道路無障礙物、視距良好，事故現場道路型態屬劃有
  黃色分向限制線（雙黃線)之二線道，為直路，而被害人遭撞
  倒臥在馬路上，其身軀距離路中央分向限制線僅約0.6至0.7公
  尺，就被告來向而言，被害人所在位置周遭並無遮蔽物，有道
  路交通事故調查表㈠（見相卷55頁）、道路交通事故現場圖（
  見相卷第53頁)及事故現場照片（見相卷第27頁、第29頁）、
  事後現場照片（見相卷第189至190頁）在卷可參，審諸被害人
  於案發時已年逾83歲，甚為年邁，且當時地面潮濕，衡情行走
  速度非快，堪認被告當時行駛於無遮蔽物之直線路段，交通狀
  況本較為單純，且事故發生前被害人位置即甚為接近分向限制
  線。又被告警詢時自承當時開車時速40公里等語（見相字卷第
  12頁），偵訊時坦承其車輛大燈功能正常沒有損壞、雨勢僅毛
  毛雨並非大雨等語（見偵卷第78頁)，倘被告於接近該處前有
  謹慎通行、注意通行方向前方視野所及範圍內行人行走之路況
  ，以被告自承之行車速度、行駛於無遮蔽物之直線路段、被害
  人位置甚為接近分向限制線之情形下，應能夠注意到行走於前
  之被害人，並及時採取必要之迴避措施，避免事故之發生，其
  仍疏未注意，所駕車輛之右前車頭部位從後撞及被害人倒地，
  其駕駛行為自有未注意車前狀況之過失。又本件車禍事故經檢
  察官送請鑑定覆議，認：「一、廖江海駕駛自小客貨車，未注
  意車前狀況，為肇事主因」等語，有新北市車輛行車事故鑑定
  覆議會鑑定覆議意見書附卷可參（見偵卷第155頁)，亦同此認
  定。被害人因本案車禍傷重不治死亡，業如前述，則被告前述
  過失行為與被害人之死亡結果間，有相當因果關係。
㈣另按行人應在劃設之人行道行走，在未劃設人行道之道路，應
  靠邊行走，道路交通安全規則第133條定有明文。被害人倒地
  位置距離分向限制線僅約0.6至0.7公尺，已如前述，又依事故
  現場照片（見相卷第29頁上方照片）所示，被害人位置與路邊
  鐵皮圍欄邊緣、事故地點前方（往烏來方向）路邊停放之車輛
  均尚有相當距離，難認被害人係緊鄰路邊或緊鄰停放路邊之車
  輛行走。被害人有未緊靠路邊行走之疏失，前揭鑑定覆議意見
  書亦同此認定，然無從據此解免被告之過失罪責，不影響被告
  前揭行車過失之成立，附此敘明。　
㈤綜上所述，本案事證明確，被告過失致死及肇事逃逸犯行均堪
  以認定，應依法論科。　
三、法律適用
㈠按行為後法律有變更者，適用行為時之法律。但行為後之法律
  有利於行為人者，適用最有利於行為人之法律，刑法第2條第1
   項定有明文。查被告行為後，刑法第276條過失致死罪已於10
  8年5月31日修正生效；修正前刑法第276條第1項原規定「因過
  失致人於死者，處2年以下有期徒刑、拘役或2千元以下罰金」
  ；修正後刑法第276條則規定「因過失致人於死者，處5年以下
  有期徒刑、拘役或50萬元以下罰金」，經比較新舊法之結果，
  修正後之規定將修正前普通過失致死罪名的法定刑予以提高，
  並無較有利於被告之情形，依刑法第2條第1項前段之規定，應
  適用修正前刑法第276條第1項規定，合先敘明。
㈡又按中華民國88年4月21日增訂公布之刑法第185條之4規定：「
  駕駛動力交通工具肇事，致人死傷而逃逸者，處6月以上5年以
  下有期徒刑」（102年6月11日修正公布同條規定，提高刑度為
  1年以上7年以下有期徒刑，構成要件均相同）其中有關「肇事
  」部分，可能語意所及之範圍，包括「因駕駛人之故意或過失
  」或「非因駕駛人之故意或過失」（因不可抗力、被害人或第
  三人之故意或過失）所致之事故，除因駕駛人之故意或過失所
  致之事故為該條所涵蓋，而無不明確外，其餘非因駕駛人之故
  意或過失所致事故之情形是否構成「肇事」，尚非一般受規範
  者所得理解或預見，於此範圍內，其文義有違法律明確性原則
  ，此違反部分，應自本解釋公布之日起失其效力，雖經司法院
  於108年5月31日公布釋字第777號解釋明確，然被告對於本案
  事故之發生有過失，並無不明確之情形，已如前述，非屬司法
  院釋字第777號解釋所指因「肇事」文義有違法律明確性原則
  ，應自本解釋公布之日起失其效力之範圍，仍有刑法第185條
  之4規定之適用。
㈢核被告所為，係犯修正前刑法第276條第1項過失致人於死罪及
  同法第185條之4肇事致人死傷逃逸罪。
㈣被告所犯過失致人於死罪及肇事致人死傷逃逸罪間，一屬過失
  犯，一屬故意犯，且行為互殊，應分論併罰。　
四、上訴駁回之理由
㈠原審本於同上見解，適用刑法第2條第1項、修正前刑法第276條
  第1項、刑法第185條之4，刑法施行法第1條之1第1項等規定，
  以行為人之責任為基礎，審酌被告駕駛自用小客貨車行駛於道
  路上，本應小心謹慎以維自身及他人之安全，竟違反交通安全
  規定導致本案車禍事故發生，造成林碧雪死亡之結果，該損害
  非但無可彌補，更使被害人家屬遭受喪親之痛，而其於肇事後
  復未採取任何救護措施或等待警察到場處理，反旋即駕車逃逸
  ，使被害人繼續暴露於危險之情狀中，並增加被害人家屬事後
  求償之困難，所為實屬不該；又其於105年間，因過失傷害案
  件，經原審法院以105年度審交簡字第237號判決判處拘役50日
  ，緩刑4年等情，有本院被告前案紀錄表可參（於本案不構成
  累犯），其於緩刑期間內再為同屬交通事故之本案犯行，顯見
  其未能悔改並記取教訓，實難認有何可憫恕之處，亦不宜再輕
  率給予緩刑之寬遇，仍應使其受有適度制裁之必要；惟念及其
  於犯後終能坦承犯行，態度尚可，兼衡其於警詢及審理時自陳
  職業為臨時工，經濟狀況勉持，同住之妻子雖需照顧但可自理
  生活，小孩有工作而不需要受扶養，國中肄業之智識程度（偵
  卷第13頁「受詢問人」欄，原審交訴卷二第52頁）等一切情狀
  ，就被告犯過失致人於死罪部分處有期徒刑6月，如易科罰金
  ，以新臺幣1,000元折算1日，犯肇事致人死傷逃逸罪部分，處
  有期徒刑1年2月，其認事用法並無違誤，量刑亦無失衡。
㈡被告上訴意旨略以：當日因下雨天又是晚間，伊以約車速30公
  里速度向烏來方向前進，忽有1個黑影從燈光邊走出來，伊煞
  車和擦撞都是一起發生的，難道受害人沒有看到燈嗎？為什麼
  還走來，難道行人沒有錯，何況撞到的位子又不是在保險桿；
  希望從輕量刑等語等語。
㈢檢察官上訴意旨略以：原審固已考量被告在緩刑中復犯本罪，
  不宜再予緩刑，以及犯後坦承犯行等情狀量處如上述之刑度。
  惟被告於警、偵訊中均辯稱不知撞到什麼物體，以為沒有撞到
  人等語，足見被告並非自始坦承犯行，而是先否認有肇事逃逸
  之故意，臨訟為邀寬典才改口承認，並非真心悔改認錯。且被
  告之前曾因過失傷害案件經法院宣告緩刑，可見其對於車禍事
  故之處理、法律誡命及法院對於過失肇事者之期待，均瞭然於
  胸，其於緩刑期間內再度肇事，縱屬一時疏忽，但被告竟起意
  逃逸，顯見其並未因前案執行緩刑而收到任何訓悔之實效，本
  案應有從嚴量刑之必要。故原判決上開量刑，容非妥適。告訴
  人亦以此為由具狀請求檢察官上訴，核屬有據。爰依法提起上
  訴等語。　
㈣查被告警詢時自承當時開車時速40公里，偵訊時坦承其車輛大
  燈功能正常沒有損壞、雨勢僅毛毛雨並非大雨等語，倘被告於
  接近該處前有謹慎通行、注意通行方向前方視野所及範圍內行
  人行走之路況，以被告行車速度、行駛於無遮蔽物之直線路段
  、被害人位置甚為接近分向限制線之情形下，應能夠注意到行
  走於前之被害人，並及時採取必要之迴避措施，避免事故之發
  生，其仍疏未注意，所駕車輛之右前車頭部位從後撞及被害人
  倒地，其駕駛行為自有未注意車前狀況之過失，又縱被害人有
  未緊靠路邊行走之情，然無從據此解免被告之過失罪責，不影
  響被告前揭行車過失之成立，均經本院認定說明如前，被告執
  此指摘原判決，自非可採。　
㈤按量刑之輕重，係屬為裁判之法院得依職權裁量之事項，苟其
  量刑已以行為人之責任為基礎，並斟酌刑法第57條所列一切情
  狀，在法定刑度內，酌量科刑，如無偏執一端，致明顯輕重失
  衡情形，不得遽指為不當或違法（最高法院72年度台上字第66
  96號判例、99年度台上字第189號判決意旨參照）。又刑罰之
  量定屬法院自由裁量之職權行使，但仍應審酌刑法第57條所列
  各款事由及一切情狀，為酌量輕重之標準，並非漫無限制，在
  同一犯罪事實與情節，如別無其他加重或減輕之原因，下級法
  院量定之刑，亦無過重或失輕之不當情形，則上級法院對於下
  級法院之職權行使，原則上應予尊重(最高法院85年度台上字
  第2446號判決意旨參照)。原審就被告之素行、犯罪情節、所
  生損害、犯後態度、智識程度、家庭經濟狀況等刑法第57條所
  定科刑輕重應審酌之事項均已加以審酌，其量定之刑罰，並未
  逾法定刑度，亦無失出失入之情事，難認原審有何濫用量刑職
  權、量刑失衡之情形；綜上，檢察官以量刑過輕、被告以希望
  從輕量刑為由分別提起上訴，均無理由，應予駁回。　
五、至司法院大法官釋字第777號解釋固稱：「88年上開規定有
    關刑度部分，與憲法罪刑相當原則尚無不符，未違反比例原
    則。102年修正公布之上開規定，一律以1年以上7年以下有
    期徒刑為其法定刑，致對犯罪情節輕微者無從為易科罰金之
    宣告，對此等情節輕微個案構成顯然過苛之處罰，於此範圍
    內，不符憲法罪刑相當原則，與憲法第23條比例原則有違。
    此違反部分，應自本解釋公布之日起，至遲於屆滿2年時，
    失其效力」，惟被告有刑法第185條之4規定之適用，且該條
    文迄今尚未修正，仍屬現行有效之法律（無過失肇事部分除
    外），本院經審酌相關情節後，認被告對於本案交通事故之
    發生確有過失而於肇事後逃逸，情節難認輕微，本院所量處
    有期徒刑1年2月刑度符合罪刑相當原則及比例原則，應不構
    成顯然過苛之處罰，無停止審判之必要，仍依法予以判決，
    附此敘明。
據上論斷，應依刑事訴訟法第368條，判決如主文。
本案經檢察官高文政提起公訴，檢察官林漢強提起上訴，檢察官
孫治遠到庭執行職務。
中　　華　　民　　國　　110 　年　　5 　　月　　27　　日
                  刑事第十八庭  審判長法  官  何俏美
                                      法  官  陳海寧
                                      法  官  葉乃瑋
以上正本證明與原本無異。
肇事逃逸罪部分如不服本判決，應於收受送達後20日內向本院提
出上訴書狀，其未敘述上訴之理由者並得於提起上訴後20日內向
本院補提理由書（均須按他造當事人之人數附繕本）「切勿逕送
上級法院」。
其餘不得上訴。
                                      書記官  程欣怡
中　　華　　民　　國　　110 　年　　5 　　月　　27　　日
附錄：本案論罪科刑法條全文
修正前中華民國刑法第276條
因過失致人於死者，處二年以下有期徒刑、拘役或二千元以下罰
金。
從事業務之人，因業務上之過失，犯前項之罪者，處五年以下有
期徒刑或拘役、得併科三千元以下罰金。　　　
中華民國刑法第185條之4
駕駛動力交通工具肇事，致人死傷而逃逸者，處一年以上七年以
下有期徒刑。